【裁判字號】    92,訴,745
【裁判日期】    921022
【裁判案由】    拆屋還地等
【裁判全文】
臺灣士林地方法院民事判決  九十二年度訴字第七四五號
    原      告  乙○○
    訴訟代理人  王昧爽律師
    被      告  甲○○
當事人間拆屋還地等事件，本院於九十二年十月八日言詞辯論終結，判決如下：
    主    文
被告應將坐落臺北市○○區○○段二小段六三地號，如附圖所示Ａ部分面積四十二平
方公尺土地上之建物拆除，將該土地返還原告；並應給付原告新台幣壹拾陸萬玖仟玖
佰肆拾玖元，及自民國九十二年三月十九日起至清償日止，按年息百分之五計算之利
息，暨自民國九十二年七月一日起至返還土地予原告之日止，按月給付原告新台幣肆
仟柒佰貳拾壹元。
原告其餘之訴駁回。
訴訟費用由被告負擔十分之九，餘由原告負擔。
    事實及理由
一、原告起訴主張：
（一）坐落台北市○○區○○段二小段六三地號土地為原告所有，被告甲○○未經土
      地所有權人同意，占用如附圖所示Ａ部分，面積四十二平方公尺之土地，搭建
      房屋出租，顯已侵害原告等之權益，原告自得依民法第七百六十七條之規定，
      請求被告拆屋還地。
（二）又無權占有他人之土地，可能獲致相當於租金之利益，此為社會通常之觀念，
      本件被告無法律上之原因占有使用系爭土地，而受有利益，並致原告受損害，
      依民法第一百七十九條規定，原告自得請求被告給付相當於租金之不當得利，
      不當得利金額之計算方式為依土地法第一百零五條準用同法第九十七條規定，
      以土地申報地價百分之十計算，原告於八十七年四月二十七日取得系爭土地，
      為計算上方便，爰僅請求自八十九年七月一日起至九十二年六月三日止，共三
      年之不當得利，被告應給付三年之不當得利金額新台幣（以下同）二十八萬三
      千二百四十八元，被告並應自九十二年七月一日起至返還土地之日止，按月給
      付原告不當得利七千八百六十八元。
（三）聲明：被告應將坐落台北市○○區○○段二小段六三地號土地上，門牌號碼台
      北市○○區○○街四八巷四弄四號，如附圖Ａ部分所示之地上建物拆除，返還
      土地予原告，並應給付原告二十八萬三千二百四十八元，及自調解聲請狀繕本
      送達被告之翌日起至清償日止，按年息百分之五計算之利息，並自九十二年七
      月一日起至返還土地之日止，按月給付原告七千八百六十八元。
二、被告則辯稱：坐落系爭土地上的房屋在五十三年間就蓋好了，並不知道有占用原
    告的土地；系爭土地原為訴外人利百代實業有限公司所有，被告則擁有同地段六
    十七地號土地，當時被告先人與訴外人協議互相交換土地使用，故被告才會使用
    系爭土地，土地交換只是祖先口頭說好，沒有證據。並聲明請求駁回原告之訴。
三、原告主張坐落台北市○○區○○段二小段六三地號土地為原告所有，業據提出土
    地登記謄本、土地所有權狀（本院內湖簡易庭九十二年度湖調字第三五號卷，第
    十頁、第十一頁參照）為證，且為被告所不否認，堪信為真實；原告主張系爭土
    地如附圖所示Ａ部分，面積四十二平方公尺土地，為被告占有並出租他人使用一
    節，經原告提出房屋租賃契約書（本院內湖簡易庭九十二年度湖調字第三五號卷
    ，第十二頁至第十六頁參照）附卷可稽，且經本院勘驗測量無訛，並由台北市松
    山地政事務所製有土地複丈成果圖附卷足憑（本院卷第三十八頁參照），被告復
    未爭執原告之主張，亦足採信。被告雖辯稱曾得原所有權人同意使用系爭土地云
    云，惟自承無法舉證以實其說，尚難遽認被告有何占有使用系爭土地之合法權源
    ，原告主張被告二人無權占有原告所有之系爭土地，為有理由。
四、按所有人對於無權占有或侵奪其所有物者，得請求返還之，對於妨害其所有權者
    ，得請求除去之，有妨害其所有權之虞者，得請求防止之，民法第七百六十七條
    著有明文。本件原告為系爭土地之所有權人，被告則無權占有使用系爭土地如附
    圖所示Ａ部分，依前開法條規定，原告自得請求被告拆除如附圖所示Ａ部分土地
    之地上建物，將土地返還於原告。
五、復查無法律上之原因而受利益，致他人受損害者，應返還其利益，民法第一百七
    十九條定有明文。又無權占有他人之房屋，可獲相當於租金之利益，此為社會通
    常之觀念，最高法院六十一年度臺上字第一六九五號判例亦同此旨。被告並無占
    有使用系爭土地之權源，惟被告所有之台北市○○區○○街四八巷四弄四號房屋
    竟坐落於原告所有之系爭土地上，被告自因此受有相當租金之利益，並致原告受
    有相當租金之損害，則原告請求被告返還其所受之利益予原告，依法亦屬正當。
六、按城市地方房屋之租金，以不超過土地及建築物申報總價額年息百分之十為限，
    土地法第九十七條第一項定有明文。經查：原告在八十九年四月二十七日取得系
    爭土地所有權，有土地登記謄本供參，則原告自取得所有權後之八十九年七月一
    日起算相當租金之不當得利，洵屬正當；又本件被告房屋坐落之台北市○○區○
    ○段二小段六三地號土地在八十九年七月一日以後之申報地價為每平方公尺二萬
    二千四百八十元，有土地登記謄本附卷可佐；復查系爭土地坐落於工業區內，而
    被告所有，坐落於系爭土地上之建物，係作為早餐店的倉庫，出租予他人使用，
    步行二分鐘可到南港國（高）中，步行約三、四分鐘到昆陽街，昆陽街上有多線
    公車；房屋面對昆陽街六十巷，巷弄甚寬，兩側停車後仍可雙向行車，對面為一
    棟七層的公寓大廈，其餘為二層樓的房屋，附近有尚未開發的雜草林，並散落一
    、二層樓的房舍，相距約五百公尺處有混凝土工廠等情，經本院現場履勘無訛，
    有勘驗筆錄附卷足憑（本院卷第三十四頁至第三十五頁）。綜合斟酌系爭土地所
    在位置、現況及附近環境，本院認為原告請求被告給付相當租金之不當得利損害
    金，以該土地申報總價額年息百分之六為宜。準此，計算被告應給付之不當得利
    為：
  １、八十九年七月一日至九十二年六月三十日，共計三年，申報地價為二萬二千四
      百八十元，計算不當得利共計十六萬九千九百四十九元（計算式：
      22480X42X6%X3=169949，元以下四捨五入）。
  ２、自九十二年七月一日起至返還土地予原告之日止，被告應按月給付原告四千七
      百二十一元。（計算式：22480X42X6%/12=4721，元以下四捨五入）
七、另按給付無確定期限者，債務人於債權人得請求給付時，經其催告而未為給付，
    自受催告時起，負遲延責任。其經債權人起訴而送達訴狀，或依督促程序送達支
    付命令，或為其他相類之行為者，與催告有同一之效力；又應付利息之債務，其
    利率未經約定，亦無法律可據者，週年利率為百分之五，民法第二百二十九條第
    二項、第二百零三條分別定有明文。從而，原告依民法第七百六十七條及不當得
    利的法律關係，請求被告應將坐落臺北市○○區○○段二小段六三地號，如附圖
    所示Ａ部分面積四十二平方公尺土地上之建物拆除，將該土地返還原告，並應給
    付原告十六萬九千九百四十九元元，及自調解聲請狀繕本送達翌日即九十二年三
    月十九日起至清償日止，按年息百分之五計算之利息，並自九十二年七月一日起
    至返還土地予原告之日止，按月給付原告以四千七百二十一元計算之損害金，為
    有理由，應予准許；逾此部分之請求，則屬無據，應予駁回。
八、本件事證已臻明確，兩造其餘主張及攻擊防禦方法，於判決結果不生影響，無庸
    一一審究，附此敘明。
九、據上論結，原告之訴為一部有理由，一部無理由，依民事訴訟法第七十九條但書
    ，判決如主文。
中      華      民      國    九十二    年      十      月    二十二    日
                                    臺灣士林地方法院民事第二庭
~B法      官  王怡雯
右為正本係照原本作成。
如對本判決上訴須於判決送達後廿日內向本院提出上訴狀。
中      華      民      國    九十二    年      十      月    二十八    日
~B法院書記官  陳玉瓊


司法院資訊處製作；財團法人民間司法改革基金會備份。
